臺灣高等法院民事判決　　　　　　　　　 95年度上字第762號
上　訴　人　甲○○
　　　　　　丙○○
共　　　同
訴訟代理人　林玟岑律師
　　　　　　江俊賢律師
　　　　　　謝伊婷律師
被　上訴人　乙○○
訴訟代理人　周金城律師
　　　　　　成樞律師
上列當事人間給付違約金事件，上訴人對於中華民國95年7月27
日臺灣臺北地方法院95年度訴字第326號第一審判決提起上訴，
經本院於96年3月20日言詞辯論終結，判決如下：
    主  文
上訴駁回。
第二審訴訟費用新台幣柒萬伍仟柒佰伍拾元由上訴人連帶負擔。
    事實及理由
一、被上訴人起訴主張：被上訴人與上訴人甲○○原共同經營世
    界專利有限公司（下稱世界公司）及所屬世界專利商標法律
    事務所（下稱世界事務所），從事專利、商標、著作權等相
    關業務。嗣因雙方理念不合，被上訴人退出世界公司及世界
    事務所之經營，而為解決彼等共同經營世界事務所期間所生
    爭議，被上訴人與甲○○乃於民國（下同）83年7月21日簽
    立和解書（下稱系爭和解書），以確定雙方之權利義務關係
    ，並由上訴人丙○○擔任甲○○之連帶保證人。依系爭和解
    書第3條、第8條及第9條之約定，甲○○同意終生聘任被上
    訴人為世界事務所之名譽董事長，並自簽約之日起按月給付
    車馬費新台幣（下同）2萬元予被上訴人，而此項給付以甲
    ○○被判刑事有罪為解除條件，倘任一方違反系爭和解書之
    約定，應賠償他方1千萬元之違約金。經查甲○○所涉刑責
    部分業經法院判決無罪確定，是上開解除條件已確定不成就
    ，然甲○○迄未給付任何車馬費予被上訴人，顯已違反系爭
    和解書之約定，爰依據系爭和解書第9條約定，請求上訴人
    連帶給付500萬元之違約金並附加法定遲延利息。又甲○○
    自簽訂系爭和解書後，從未依約給付車馬費予被上訴人，被
    上訴人自有就起訴後之車馬費預為請求之必要，爰依據系爭
    和解書第3條約定及民事訴訟法第246條規定，請求上訴人自
    起訴狀繕本送達之日起至被上訴人死亡之日止，於每月10日
    連帶給付被上訴人2萬元等情。原審為被上訴人一部勝訴、
    一部敗訴之判決，判命上訴人連帶給付被上訴人500萬元，
    及自95年1月6日起至清償日止，按年息5%計算之利息，並駁
    回被上訴人其餘請求（即自起訴狀繕本送達之日起按月給付
    2 萬元車馬費部分）。被上訴人就其敗訴部分未提起上訴，
    對於上訴人之上訴則聲明駁回上訴。
二、上訴人則以：被上訴人於83年6月28日明知其與甲○○共同
    經營之世界事務所營業積效欠佳，竟虛構世界事務所79年度
    日報表，謊稱該事務所79年度收入高達12,020,414元，以甲
    ○○涉犯業務侵占、詐欺及違反稅捐稽徵法逃漏稅捐等罪嫌
    為由，向台灣台北地方法院檢察署（下稱台北地檢署）提起
    刑事告訴，企圖誣陷甲○○入罪，並藉此遂其謀取不當利益
    之目的。嗣甲○○為全心經營世界事務所業務，乃基於以和
    為貴之意念，於86年7月21日與被上訴人簽立系爭和解書。
    而依系爭和解書之約定，甲○○雖負有：給付被上訴人
    160萬元，充作世界事務所自76年度至79年度以被上訴人名
    義為納稅義務人所發生之稅捐，聘任被上訴人為世界事務
    所之名譽董事長，並按月給付車馬費2萬元予被上訴人，
    同意給付被上訴人70萬元等義務；然被上訴人亦因系爭和解
    書之約定而負有：繳納世界事務所自76年度至79年度以被
    上訴人名義為納稅義務人之稅捐，至世界事務所簽到，
    配合甲○○向上開刑事案件承辦檢察官說明被上訴人提起刑
    事告訴係屬誤會等義務。甲○○於簽定系爭和解書之同時，
    已給付230萬元予被上訴人（即履行甲○○所負上開、
    之給付義務），惟被上訴人竟未履行其依系爭和解書所負上
    開義務，甲○○於被上訴人未為上開對待給付之前，自得行
    使同時履行抗辯權，拒絕給付車馬費予被上訴人，是甲○○
    並無違約之情事。退步言之，被上訴人既未履行系爭和解書
    所定之義務，顯已違反該和解書之約定，被上訴人亦得請求
    上訴人給付1千萬元違約金，並與被上訴人所為本件請求相
    抵銷。再退步言之，縱認甲○○有違約情事且不得主張抵銷
    ，惟甲○○既已履行系爭和解書所定之絕大部分債務，被上
    訴人所請求之違約金額顯然過高，應予酌減等語，資為抗辯
    。原審為上訴人一部勝訴、一部敗訴之判決 (詳如前述) ，
    上訴人就其敗訴部分不服，提起上訴，並聲明：(一)原判決關
    於不利於上訴人部分廢棄。(二)上開廢棄部分，被上訴人在第
    一審之訴及假執行之聲請均駁回。
三、經查被上訴人與甲○○原共同經營世界公司及其所屬世界事
    務所，從事專利、商標、著作權等相關業務，嗣被上訴人退
    出世界公司及世界事務所之經營。又彼等為解決共同經營世
    界事務所期間所生之爭議，於83年7月21日簽立系爭和解書
    ，並由丙○○擔任甲○○之連帶保證人，甲○○並已依系爭
    和解書第1條及第4條之約定給付230萬元予被上訴人，然迄
    未依系爭和解書第3條約定給付車馬費予被上訴人。又被上
    訴人前以甲○○涉犯業務侵占、詐欺及違反稅捐稽徵法等罪
    嫌為由，向台北地檢署提起刑事告訴，經台北地檢署檢察官
    於83年11月21日以83年度偵字第14484號提起公訴，嗣經原
    法院刑事庭以83年度訴字第3093號判決甲○○無罪，台北地
    檢署檢察官不服，提起上訴，復經本院刑事庭以94年度上訴
    字第791號判決駁回上訴確定等情，有世界公司變更登記事
    項卡、董事及股東名單、系爭和解書、刑事告訴狀、刑事補
    充告訴理由狀、台北地檢署83年度偵字第14484號起訴書、
    原法院83年度訴字第3093號判決及本院94年度上訴字第791
    號判決可稽（見原審卷第8至33、60至72頁），復為兩造所
    不爭執 (見原審卷第56、82 、92、97、101頁，本院卷第
    23、24頁），均堪信為真實。
四、被上訴人主張上訴人迄未給付車馬費予被上訴人，已構成違
    反系爭和解書之事由，惟為上訴人所否認，並以前詞置辯。
    經查：
  (一)依系爭和解書約定：「立和解書人乙○○（以下簡稱甲方）
    、甲○○（以下簡稱乙方）為83年度偵字第14484號侵占等
    案件，達成和解，約定條款如下：一乙方同意給付160萬元
    予甲方，充作世界事務所於76、77、78、79年以甲方名義為
    納稅義務人發生之稅捐。二乙方保證自80年起未再以甲方名
    義申報世界事務所之稅捐，如經查獲，乙方應依甲方實際繳
    納稅捐額度返還之。三乙方同意終生聘任甲方為世界事務所
    之名譽董事長，按月給付車馬費貳萬元予甲方…。四乙方同
    意道義上彌補甲方柒拾萬元。五第一、四條之款項給付方式
    如下…六甲方應配合乙方向檢察官說明提起本案告訴係屬誤
    會，懇請檢察官從寬處理。七爾後除本和解所載內容外，雙
    方不得再向他方（包括其配偶及繼承人）主張任何權利或提
    起任何訴訟。八倘使乙方仍因本案罹有刑責，甲方同意於判
    決確定之日將第五條所訂第三期至第五期之款項返還乙方，
    並不再向乙方請求第三條之車馬費。九甲、乙方如違反本和
    解書之約定者，應賠償壹仟萬元違約金予他方」（見原審卷
    第12至14頁）。是被上訴人主張甲○○自系爭和解書簽訂時
    起，即應按月給付2萬元車馬費予被上訴人，自屬有據。
  (二)上訴人雖抗辯被上訴人依系爭和解書第1條約定，對甲○○
    負有向稅捐機關繳納世界事務所自76年度至79年度以被上訴
    人名義為納稅義務人所發生稅捐之義務，惟為被上訴人所否
    認。經查：
  1.世界事務所於76年間至79年間，係由被上訴人與甲○○分別
    以51%及49%之比例合夥經營，然該事務所於此期間關於商標
    部分之收入，均係以被上訴人個人名義為納稅義務人，此為
    上訴人所自認（見原審卷第55頁，本院卷第34、63、100頁)
    ，並有財政部台北市國稅局（下稱國稅局）79年度綜合所得
    稅復查案件審查報告書可稽（見本院卷第125頁）。而觀諸
    系爭和解書第1條約定，堪認其約定之真意係被上訴人同意
    繳納世界事務所於76年間至79年間以其為納稅義務人之稅捐
    ，而由甲○○給付160萬元予被上訴人以為補貼。又對照系
    爭和解書第3條及第8條之約定，上訴人對被上訴人所負給付
    車馬費之義務，核與被上訴人所負繳納稅捐之義務間並無對
    價關係，是上訴人尚不能以被上訴人尚未完全繳納76年間至
    79年間之稅捐為由，拒絕履行給付車馬費之義務。又世界事
    務所76年間至79年間所發生之稅捐既係以被上訴人個人名義
    為納稅義務人，則縱被上訴人未依核定之稅額繳納，亦僅係
    被上訴人違反其對國家所負之公法上義務，而屬應否受稅捐
    機關追繳及處罰之問題，尚難謂被上訴人因此對上訴人亦構
    成違約事由。
  2.被上訴人與甲○○簽訂系爭和解書後，隨即於83年8月1日共
    同具名發函予國稅局，並表明：「…乙○○與另一關係人甲
    ○○約定，80年度有關乙○○之綜合所得稅部分，若應查帳
    或行政救濟或補稅，悉由甲○○負責；而79年度仍由乙○○
    負責」，此有該函可稽（見原法院83年度訴字第3093號卷(一)
    第98、99頁），可見被上訴人雖簽訂系爭和解書，然其就79
    年度之稅捐仍有請求查帳或依循行政程序請求救濟之權利。
    又查被上訴人就其79年度之綜合所得稅於第1次核定申請復
    查，經國稅局重新核定其綜合所得總額為4,564,000元，淨
    額為4,430,500元，被上訴人就此核定結果原未提起訴願。
    嗣因原法院刑事庭為審理上開刑事案件，檢送「世界事務所
    79年度報表」函請國稅局代為查明世界事務所納稅義務人及
    有無漏稅情事，另被上訴人亦申請更正，國稅局乃重行核定
    ，並以世界事務所於79年度關於商標部分係由被上訴人及甲
    ○○共同具名承辦，而核定被上訴人79年度執行業務所得為
    3,521,117元，除對被上訴人補徵稅額外，並科處罰鍰，被
    上訴人不服，申請復查，雖經准予核減稅額及罰鍰，然被上
    訴人仍未甘服，向財政部提起訴願，經財政部於88年2月3日
    以台財訴第000000000號訴願決定撤銷原處分，由國稅局依
    該局行政救濟案件授權協談作業要點第3點第2款第11目「行
    政救濟撤銷重核案件，查證之事項，因時移勢易，無法舉證
    者」之規定，分別與被上訴人及甲○○協談，嗣被上訴人於
    92年8月7日同意協談，並撤回核定其79年度執行業務所得1/
    2即1,052,359元，不再爭訟，經國稅局依上開協談結果，准
    予核減被上訴人執行業務所得1,052,359元，並註銷罰鍰，
    作成重核案件復查決定書，因被上訴人對該決定書未提起訴
    願而告確定；另國稅局亦於93年6月14日重行核定甲○○之
    79年度執行業務所得為1,052,359元，有國稅局決定書、93
    年8月10日財北國稅法字第0930072018號函、92年7月16日財
    北國稅法字第0920236134號函、93年1月20日財北國稅法字
    第0930013454號函（以上見原審卷第117至124頁）、國稅局
    79年度綜合所得稅復查案件審查報告書、甲○○79年度綜合
    所得稅核定稅額繳款書（以上見本院卷第123至132頁）、財
    政部台灣省北區國稅局93年6月14日北區稅法二字第0930022
    061號訴願決定重核案件後查決定書及79年度綜合所得稅復
    查決定應補稅額更正註銷單（以上見原法院83年度訴字第30
    93號卷(二)第100至102頁）可稽。則世界事務所79年度關於商
    標部分之執行業務所得雖原全部以被上訴人個人名義為納稅
    義務人，惟經稅捐機關依上開行政救濟程序調查之結果，認
    該部分執行業務所得應由被上訴人及甲○○各取得1/2，而
    變更納稅義務人為被上訴人及甲○○，並依協談結果分別對
    被上訴人及甲○○課徵該部分之個人綜合所得稅，致甲○○
    因此須補繳該年度之所得稅額145,430元（含本稅93,470元
    及行政救濟加計利息51,960元）。則被上訴人既有權請求行
    政救濟，雖甲○○依其行政救濟結果受追繳稅捐之不利益，
    然亦不能據此即謂係因被上訴人違約所致。
  (二)關於被上訴人依系爭和解書第6條約定所負說明義務部分：
  1.被上訴人於簽訂系爭和解書後之83年7月28日，即委由其代
    理人黃秀蘭律師當庭向承辦檢察官陳明：被上訴人與甲○○
    已達成和解，彼等二人以前也是以父子相稱，希望能從寬處
    理等語，並庭呈系爭和解書，有台北地檢署83年7月28日訊
    問筆錄可稽（見原審卷第77、78頁）；被上訴人復於當日提
    出刑事撤銷告訴狀，內載：「告訴人 (指被上訴人)前向鈞
    署提起被告甲○○涉嫌侵占等案件之告訴，承蒙鈞署以83年
    偵字第14484號受理在案，今被告就75年至80年間擔任總經
    理經營世界專利商標事務所（包含世界專利有限公司）期間
    因業務、財務之管理欠缺溝通產生之誤會向告訴人解釋澄清
    ，並達成和解，告訴人不再追究，敬請鈞署准許撤銷告訴，
    以免訟累，至為感禱」（見原審卷第79至81頁），是被上訴
    人主張其已依系爭和解書之約定向上開刑事案件之承辦檢察
    官說明其提起該刑事告訴係屬誤會一節，應屬可取。
  2.上訴人雖抗辯被上訴人依系爭和解書第6條約定，須檢具相
    關資料向承辦檢察官說明：(1)被上訴人於83年7月18日刑事
    補充告訴理由狀中所稱「世界事務所79年收入至少12,020,
    414元」係根據何種資料、如何計算而得? (2)該刑事補充告
    訴理由狀中證19之「日報表」如何取得? (3)被上訴人何以產
    生誤會? (4)被上訴人指訴「世界事務所79年收入至少12,020
    ,414 元一節並非事實，使承辦檢察官據以為不起訴處分，
    始符系爭和解書約定之旨等語。惟查系爭和解書第6條僅約
    定被上訴人應配合甲○○向承辦檢察官說明其提起上開刑事
    告訴係屬誤會，並未具體約定被上訴人應向檢察官說明之內
    容，亦未約定被上訴人須向該檢察官承認其據以提起上開刑
    事告訴之「日報表」內所載「世界事務所79年收入至少12,0
    20,414元」一節非屬實在；又查甲○○所涉業務侵占罪、詐
    欺罪及違反稅捐稽徵法等罪嫌，均非告訴乃論之罪，是承辦
    檢察官是否對甲○○提起公訴，本非被上訴人所能決定，故
    系爭和解書第6條亦僅約定被上訴人須「懇請檢察官從寬處
    理」為已足，而未約定被上訴人所負說明義務須達使承辦檢
    察官對甲○○為不起訴處分之結果。復經參諸系爭和解書第
    8條約定，益徵被上訴人與甲○○簽訂系爭和解書時，實已
    預慮縱使被上訴人配合上訴人向承辦檢察官提出說明，甲○
    ○仍有遭訴追及判刑之可能；且依該條約定，倘甲○○受刑
    事判決有罪確定，被上訴人亦僅負返還所受領230萬元其中
    120萬元之義務，及自該刑事判決確定之日起不得再向上訴
    人請求給付車馬費，益徵被上訴人依系爭和解書第6條所負
    之說明義務，並不以使甲○○因此獲不起訴處分為必要，且
    被上訴所負此項說明義務與上訴人所負給付車馬費之義務間
    ，亦非處於對價關係。是上訴人所為此部分之抗辯，尚不足
    取。
　(三)上訴人雖又抗辯被上訴人應按時至世界事務所簽到後，始能
    領取車馬費等語。惟依系爭和解書第3條之約定，並未明定
    被上訴人向甲○○領取車馬費，須以按時至世界事務所簽到
    為前提；況甲○○雖於系爭和解書簽訂後終生聘任被上訴人
    為世界事務所之名譽董事長，然被上訴人於簽訂系爭和解書
    前即已退出世界事務所之經營，已如前述，依其情形，亦無
    要求被上訴人按時到世界事務所簽到之必要，是上訴人所為
    此部分之抗辯，亦不足取。
  (四)依上所述，上訴人以被上訴人未繳納稅捐、未盡說明義務及
    未簽到為由，而拒絕履行系爭和解書所定給付車馬費義務，
    自屬無據。是被上訴人據以主張上訴人違反系爭和解書第3
    條約定，而依系爭和解書第9條約定，請求上訴人給付違約
    金，洵屬有據。
五、按約定之違約金過高者，法院得減至相當之數額，民法第
    252條定有明文。所謂相當之數額，應依一般客觀事實，社
    會經濟狀況及當事人所受損害情形，以為酌定標準；且約定
    之違約金是否過高，應就債務人若能如期履行債務時，債權
    人可得享受之一切利益為衡量之標準（最高法院49年台上字
    第807號、51年台上字第19號判例意旨參照）。經查上訴人
    依系爭和解書第3條約定，應自該和解書簽訂時即83年7月21
    日起即聘任被上訴人為世界事務所之名譽董事長，並按月給
    付2萬元車馬費予被上訴人，然上訴人迄未給付，已如前述
    ，則算至本件訴訟繫屬之94年12月6日止，上訴人所欠之車
    馬費已逾270萬元；惟甲○○於簽訂系爭和解書時即已依系
    爭和解書第1條及第4條約定給付230萬元予被上訴人，亦如
    前述，是本院斟酌上開情狀，認被上訴人請求上訴人連帶給
    付系爭和解書第9條所定1千萬元之半數即500萬元違約金，
    尚屬適當。又被上訴人既無違反系爭和解書約定之情事，則
    上訴人依據系爭和解書第9條約定，請求被上訴人給付1千萬
    元違約金，並主張與其所負上開違給金債務相抵銷，自屬無
    據，不應准許。
六、綜上所述，被上訴人依系爭和解書第9條之約定，請求上訴
    人連帶給付500萬元，及自起訴狀繕本送達翌日即95年1月6
    日起至清償日止，按年息5%計算利息部分，為有理由，應予
    准許。從而，原審就此部分所為上訴人敗訴之判決，核無違
    誤，上訴意旨指摘原判決此部分為不當，求予廢棄改判，為
    無理由，應予駁回。
七、至兩造其餘之攻擊或防禦方法及未經援用或進行調查之證據
    ，經本院斟酌後，認為均不足以影響本判決之結果，自無予
    以調查或逐一詳予論駁之必要。附此敘明。
八、據上論結，本件上訴為無理由，依民事訴訟法第449條第1項
    、第78條、第85條第2項，判決如主文。
中　　華　　民　　國　　96　　年　  4　　月  　10　 　日
                    民事第四庭
                        審判長法  官  張劍男
                              法  官  丁蓓蓓
                              法  官  彭昭芬
正本係照原本作成。
如不服本判決，應於收受送達後20日內向本院提出上訴書狀，其
未表明上訴理由者，應於提出上訴後20日內向本院補提理由書狀
（均須按他造當事人之人數附繕本）上訴時應提出委任律師或具
有律師資格之人之委任狀；委任有律師資格者，另應附具律師資
格證書及釋明委任人與受任人有民事訴訟法第466條之1第1項但
書或第2項（詳附註）所定關係之釋明文書影本。
中　　華　　民　　國　　96　　年　　4 　　月　　10　　日
                              書記官  丁華平
附註：
民事訴訟法第466條之1（第1項、第2項）：
對於第二審判決上訴，上訴人應委任律師為訴訟代理人。但上訴
人或其他法定代理人具有律師資格者，不在此限。
上訴人之配偶、三親等內之血親、二親等內之姻親，或上訴人為
法人、中央或地方機關時，其所屬專任人員具有律師資格並經法
院認為適當者，亦得為第三審訴訟代理人。
